臺灣高等法院刑事判決
110年度上易字第1423號
上  訴  人  
即  被  告  蔡侑倫


上列上訴人即被告因妨害名譽案件，不服臺灣宜蘭地方法院110
年度易字第54號，中華民國110年4月30日第一審判決（起訴案號
：臺灣宜蘭地方檢察署109年度偵字第2522號），提起上訴，本
院判決如下：
    主  文
上訴駁回。
    事  實
一、蔡侑倫與張智彰均係網路遊戲「明日之後」之玩家，2 人在
    臉書社團「明日之後玩家討論區」中，因留言討論之內容致
    生嫌隙，詎蔡侑倫竟基於公然侮辱之單一犯意，於附表所示
    之時間、地點，利用電腦及網路設備連接網際網路，登入上
    開臉書社團後，以「蔡侑倫」之帳號，在上開多數社團成員
    均可上網瀏覽之臉書社團網頁，接續以附表所示之留言文字
    ，公然辱罵張智彰，足以貶損張智彰之名譽及社會評價。
二、案經張智彰訴由宜蘭縣政府警察局宜蘭分局報告臺灣宜蘭地
    方檢察署檢察官偵查起訴。
    理  由
壹、程序部分：
一、按被告之自白，非出於強暴、脅迫、利誘、詐欺、疲勞訊問
    、違法羈押或其他不正之方法，且與事實相符者，得為證據
    ，刑事訴訟法第156條第1項定有明文。是以被告之自白若非
    出於訊（詢）問者之非法取供，且與事實相符，自得採為論
    罪之證據（最高法院109年度台上字第5359號判決意旨參照
    ）；被告之自白，非出於強暴、脅迫、利誘、詐欺、疲勞訊
    問、違法羈押或其他不正之方法，且與事實相符者，得為證
    據；被告陳述其自白係出於不正之方法者，應先於其他事證
    而為調查，刑事訴訟法第156條第1項、第3項前段固定有明
    文。惟非謂被告可以無所顧忌、任意爭辯。易言之，祇要訊
    問者於訊問之際，能恪遵法律規定，嚴守程序正義，客觀上
    無任何逼迫或其他不正方法，即難指為違法。至於被告係基
    於某種因素或訴訟策略考量而坦承犯行，因其內在想法難顯
    露於外而為旁人所知悉，要不能因此即認被告自白欠缺任意
    性。被告之自白茍係出於任意性，並與事實相符者，即得為
    證據（最高法院110年度台上字第1350號判決意旨參照）。
    經查，關於被告在本件警詢、偵訊、原審準備程序及審理時
    所為之供述，固據被告於本院準備程序時否認其證據能力，
    然其係以：「我所述不實在，因為我是出於緊張且無知才做
    的陳述，對證據能力及內容有意見，不同意作為本件證據。
    」、「關於我在原審審理時，就上開供述及非供述證據，是
    否爭執證據能力或同意有證據能力部分，我的陳述不實在。
    」、「（問：有無否認或爭執你自己上開相關供述證據能力
    的依據？）我保持沈默。」等語（見本院卷第75至76頁），
    作為爭執上開供述之證據能力所憑事由，核其所指，顯屬否
    認其先前歷次供述之「證明力」，而非爭執其「任意性」或
    「證據能力」，且依被告前揭陳述，難認已具體指出前揭自
    白係出於訊（詢）問者以強暴、脅迫、利誘、詐欺、疲勞訊
    問、違法羈押或其他不正方法所取得，而依本件卷內資料，
    亦難認有此情形；至於被告所稱其自白係因為「緊張且無知
    才做的陳述」等節，僅係其內在想法或個人因素，無從據此
    即認被告之自白欠缺任意性，且依本件事證（詳下述），復
    足認被告前揭自白與事實相符，是依前揭規定及說明，被告
    前揭任意性自白自得採為本案論罪之證據。
二、又按被告以外之人於審判外之言詞或書面陳述，除法律有規
    定者外，不得作為證據。被告以外之人於審判外之陳述，經
    當事人於審判程序同意作為證據，法院審酌該言詞陳述或書
    面陳述作成時之情況，認為適當者，亦得為證據。當事人、
    代理人或辯護人於法院調查證據時，知有第159條第1項不得
    為證據之情形，而未於言詞辯論終結前聲明異議者，視為有
    前項之同意。刑事訴訟法第159條第1項、第159條之5分別定
    有明文。經查，本判決所引用告訴人張智彰於警詢及偵查中
    所為之陳述（見警詢卷第17至25頁、偵查卷第13至15頁、第
    23頁），雖係被告以外之人於審判外之陳述，惟檢察官、上
    訴人即被告（下稱被告）蔡侑倫於原審準備程序時，均已明
    白表示同意有證據能力（見原審卷第31至32頁），於原審審
    理時亦不爭執其證據能力（見原審卷第94頁），被告雖於本
    院準備程序及審理時均否認告訴人前揭供述之證據能力，然
    觀諸其據以爭執之事由，略以：「（問：你認為這些供述及
    非供述證據都沒有證據能力，依據為何？）告訴人提出的證
    據有很多疑點，告訴人擅長以斷章取義之方式，將我與告訴
    人的爭執塑造成我單方面羞辱他，但我被告訴人三字經及大
    量不堪入目的文字羞辱，理論上沒有人可以接受，欠缺期待
    可能性。」、「我認為他（按係指告訴人）提出的證據沒有
    證據能力，沒有足夠的證據。」等語（見本院卷第71頁、第
    96頁），顯係針對該項證據之「證明力（證據力）」為爭執
    ，難認係屬「證據能力」爭執之範疇。從而堪認被告在本院
    審理時，僅係爭執該項證據之證明力，並未爭執其證據能力
    ，另檢察官就前揭被告以外之人於審判外陳述之證據方法，
    亦未於言詞辯論終結前聲明異議，本院審酌上開供述證據作
    成時，並無違法或不當之情況，復均經本院於審判程序依法
    進行調查，並予當事人辯論，被告之訴訟防禦權已受保障，
    因認上開供述證據等證據方法均適當得為證據，均有證據能
    力。
三、本判決所憑以認定被告犯罪事實之各項非供述證據（詳下述
    ），查無公務員違反法定程序所取得，或有其他不得作為證
    據之情形，依刑事訴訟法第158條之4規定之反面解釋，均有
    證據能力。
貳、實體部分：
一、訊據被告固坦承有於附表所示時、地，為附表所示留言之行
    為，惟否認有公然侮辱之犯意，辯稱：告訴人之前一直不斷
    以三字經等詞辱罵及挑釁，超越社會經驗法則可容忍之程度
    ，其係為自己遭受之不公與人格貶損而反擊，且告訴人本名
    確實為「智彰」，其僅係單純稱呼告訴人之名字，並無其他
    意思，並無侮辱告訴人之主觀犯意云云。
二、經查：
（一）被告與告訴人均係網路遊戲「明日之後」之玩家，2人在
      臉書社團「明日之後玩家討論區」中，因留言討論致生嫌
      隙，被告即於附表所示之時間、地點，利用電腦及網路設
      備連接網際網路，登入臉書社團「明日之後玩家討論區」
      後，以「蔡侑倫」之帳號，在上開不特定社團成員均可上
      網瀏覽之臉書社團網頁，為如附表所示文字留言之事實，
      為被告所不否認（見原審卷第30頁、本院卷第21頁），並
      據告訴人於警詢、偵訊時指述明確在卷（見警詢卷第17至
      19頁、第20至25頁、偵查卷第14至15頁），復有前揭臉書
      社團留言頁面截圖在卷（見警詢卷第32至36頁）可稽，互
      核相符，是此部分事實自堪認定。被告於本院審理時翻異
      前詞，改口否認前揭文字留言係其所為，並辯稱：時間太
      久，記不清楚詳細留言內容，沒印象有留言，且當時之帳
      號係用來做遊戲討論，整個社團中有超過一半的人可開啟
      ，並非私人所有之帳號，難以理解其上開留言文字會遭告
      訴人指摘係對其所為之侮辱云云，顯屬事後卸責之詞，不
      足採信。
（二）按公然侮辱罪，係指對他人公然為非屬指摘具體事實之「
      抽象」謾罵或嘲弄，致使他人在精神、心理感受到難堪或
      不快，足以貶損他人之感情名譽者而言。觀之被告在上開
      臉書社團留言，係接續以「真的很智彰」、「當兵當到變
      智彰了」、「你本來就智彰」、「不像某個可撥仔、除了
      出口成髒跟當一個智彰、其他事情不會做」等詞句，而觀
      其所使用「智彰」之語句用法，顯然並非單純稱呼告訴人
      之名字，而係以告訴人名字「智彰」之諧音辱罵告訴人「
      智障」，自屬侮辱他人之言詞無訛。況依被告前後接續4
      次以「智彰」之諧音「智障」形容告訴人，顯係有意重複
      強化前揭言詞之侮辱意味，此已顯然逾越一般玩家討論遊
      戲之可容許範圍，而屬攻擊、嘲弄、訕笑他人即告訴人之
      智能、辱罵告訴人「智障」之惡意言詞，對於遭謾罵之告
      訴人而言，自足使其感受到難堪、不快，是被告以該等文
      字辱罵告訴人，顯然具有公然侮辱告訴人之主觀犯意。被
      告辯稱其係單純稱呼告訴人之名字，並無其他意思，並無
      侮辱告訴人之主觀犯意云云，係事後卸責之詞，不足採信
      。
（三）又本案被告係以告訴人名字「智彰」之諧音「智障」指涉
      告訴人，核係以抽象、空泛言詞而為貶損他人人格尊嚴之
      宣洩情緒言詞，無法使對話雙方繼續理性溝通意見，顯然
      超越自衛、自辯或保護合法利益之範圍，無從援引刑法第
      311條第1項規定而阻卻其違法性。再按正當防衛必須對於
      現在不法之侵害始得為之，侵害業已過去，即無正當防衛
      可言，故侵害已過去後之報復行為不得主張防衛權。是被
      告辯稱係告訴人先對其為辱罵、激怒之行為，其遭受刺激
      後，才會對告訴人為上開臉書留言云云（見原審卷第30頁
      、第96頁）。惟依前揭說明，縱告訴人曾先於108年7月28
      日，在上開臉書社團頁面留言辱罵被告（見原審卷第129
      頁），然於告訴人為上開留言後，其侵害即已完成並過去
      ，則被告事後於臉書社團所為如附表所示留言之回應反擊
      ，僅係對告訴人所為不堪言詞之報復行為，無從主張係對
      於「現在不法之侵害」所為之正當防衛行為。至於被告所
      指告訴人在其為附表所示之留言後，有再以三字經辱罵（
      回罵）等情（見原審卷第55頁），惟告訴人此部分留言之
      日期係在108年8月17日，顯係發生在被告本案行為之後，
      核與本案前揭判斷無關，被告此部分所辯亦不足採。綜上
      所述，本案事證明確，被告公然侮辱之犯行堪予認定，應
      予依法論科。
三、被告行為後，刑法第309條於108年12月25日修正公布，於同
    年月27日生效，然僅係將罰金刑之貨幣單位修正為新臺幣，
    對被告並無有利或不利之情形，無庸為新舊法比較，應逕行
    適用修正後之刑法第309條第1項規定。核被告所為，係犯刑
    法第309條第1項之公然侮辱罪。被告在多數人得以共見共聞
    之臉書社團「明日之後玩家討論區」，接續留言數次辱罵告
    訴人，係於密切接近之時間、同一地點實施，侵害同一法益
    ，各該行為之獨立性極為薄弱，依一般社會健全觀念，在時
    間差距上難以強行分開，在主觀上顯係基於單一犯意所為，
    應係接續犯而為包括一罪。
四、原審經詳查本件事證後，認被告犯刑法第309條第1項之公然
    侮辱罪。爰以行為人之責任為基礎，審酌被告不思謹言慎行
    ，控制情緒，任意出言侮辱告訴人，貶抑告訴人之名譽、人
    格，經兼衡被告犯罪動機、目的、手段、犯後態度及被告素
    行、大學在學中之智識程度等一切情狀，量處罰金新臺幣（
    下同）5000元，並諭知易服勞役，以1000元折算1日之折算
    標準。經核其認事用法尚無違誤，量刑亦屬妥適。被告上訴
    否認犯罪，徒憑己見，仍執已經原審指駁而摒棄不採之辯解
    ，再事爭執，並據以指摘原判決不當，為無理由，應予駁回
    。
據上論斷，應依刑事訴訟法第368條，判決如主文。
本案經檢察官王亞樵到庭執行職務。　
中　　華　　民　　國　　110 　年　　11　　月　　4 　　日
                  刑事第十五庭  審判長法  官  陳芃宇
                                      法  官  曹馨方
                                      法  官  陳勇松
以上正本證明與原本無異。
不得上訴。
                                      書記官  邱紹銓
中　　華　　民　　國　　110 　年　　11　　月　　4 　　日

附表：
行為人    時  間  地  點      留言內容 蔡侑倫 108年7月29日 新北市○○區○○路00號5樓 「真的很智彰」、「當兵當到變智彰了」、「你本來就智彰」、「不像某個可撥仔、除了出口成髒跟當一個智彰、其他事情不會做」